【裁判字號】    88,上更(二),62
【裁判日期】    890104
【裁判案由】    損害賠償
【裁判全文】
臺灣高等法院民事判決  八十八年度上更(二)字第六二號
    上  訴  人  明靛有限公司
    法定代理人  陳明仁
    被  上訴人  甲○○
    訴訟代理人  蔡文玲律師
右當事人間請求損害賠償事件，上訴人對於中華民國八十五年三月十三日臺北地方法
院第一審判決（八十四年度重訴字第一四四○號），提起上訴，經判決後，由最高法
院第二次發回更審，本院判決如左：
    主      文
原判決關於駁回上訴人後開第二項之訴部分，及該部分外訴訟費用之裁判廢棄。
被上訴人應給付上訴人新台幣壹佰萬元及自民國八十四年十二月十五日起至清償日止
，按年息百分之五計算之利息。
第一、二審及發回第三審訴訟費用由被上訴人負擔。
本判決所命之給付，如上訴人以新台幣拾萬元為被上訴人供擔保後，得假執行。
但被上訴人如於假執行程序實施前，以新台幣壹佰萬元為上訴人預供擔保，得免為假
執行。
    事      實
一、上訴人聲明求為判決：(一)原判決關於駁回上訴人後開第二項之訴部分及該部分訴
    訟費用之裁判廢棄。(二)上訴人應給付上訴人新台幣一百萬元及民國（下同）自八
    十四年十二月十五日起至清償日止，按年息百分之五計算之利息。(三)、第一、二
    審及發回前第三審訴訟費用，由被上訴人負擔。(四)、願供擔保請准予宣告假執行
    。其事實上陳述，除與原判決記載相同部分，予以引用外，並補稱略以：(一)、系
    爭機器所有權並未出賣與大一統有限公司（下稱大一統公司），大一統公司自無
    由出售予加拿大ＨＥＤＤ－ＲＯＺ公司，已據大一統公司之負責人陳明義到場證
    述無訛。(二)、八十八年十二月三日被上訴人甲○○親自指揮工人將系爭機器裝入
    十一個貨櫃並裝上貨輪，亦有其親自作成之貨櫃明細表及系爭機器價值之成本明
    細表可稽。(三)、被上訴人受大一統公司之委任，卻違反大一統公司之指示，於八
    十年三月二十二日擅自簽具債權轉讓同意書將系爭機器所有權轉讓，致系爭機器
    所有權喪失，依民法第二百十三條第一項規定，被上訴人應回復原狀，然因系爭
    機器所有權已喪失，不能回復原狀，依民法第二百十五條規定，大一統公司得請
    求被上訴人賠償相當金額。所用證據，援用原審之立證方法。
二、被上訴人聲明求為判決：(一)、上訴駁回。(二)第二審及發回前第三審訴訟費用由上
    訴人負擔。(三)、如受不利判決，願預供擔保請准宣告免為假執行。其事實上陳述
    ，除與原判決記載相同部分，予以引用外，並補稱略以：(一)、買賣為不要式行為
    ，並不以簽訂書面為必要，系爭機器確已運至加拿大，渠等雙方更己踐行投資意
    願書，而有有關出口文件及發票，在在均足以証明系爭機器業已移轉所有權予加
    拿大ＨＥＤＤ－ＲＯＺ公司，上訴人一再否認，委不足採。(二)、系爭機器雖係上
    訴人報價，然係根據上訴人之指示以一百四十萬元之加幣為分析，且係以新機器
    新製之價格計算，然事實系爭機器係上訴人淘汰不要之機器，當時舊貨商來估，
    僅有新台幣十五萬元之價值（八十八年十一月十九日筆錄誤載為加幣十五萬元）
    ，為上訴人將之翻新又重新組合，此乃上訴人之所以能以技術配股之原因。所用
    證據，援用原審之立證方法
    理      由
一、本件上訴人主張：伊於七十四年七月間設廠產製醫療用乳膠手套等業務，自行設
    計組合全自動製造機器二台（即指系爭機器），並以信託關係而形式上作成發票
    出賣於原審共同被告大一統公司，再以大一統公司名義運往加拿大，進而與加國
    露氏（ROZ）公司簽訂投資意願書，預定在加國成立HEDD－ROZ公司。大一統公司
    乃委任被上訴人在加國負責該項機器之保管及重行組合，詎被上訴人竟違背大一
    統公司之意旨，串同訴外人章知予偽造債權轉讓同意書，將該項機器之權利移轉
    於HEDD-ROZ公司，並由被上訴人與訴外人章知予以HEDD-ROZ公司正副董事長名義
    ，將該機器持向加國楓葉銀行質押貸款加幣二百二十八萬八千三百十元（折合新
    台幣四千五百餘萬元），貸款後既不製造生產，亦未繳還貸款與銀行，致該機器
    被加國法院拍賣，賣得加幣四十八萬元（按當時幣值約合新台幣一千萬元）。受
    託人即大一統公司依協議，自應向被上訴人請求賠償並將所得償還於信託人即伊
    公司，因大一統公司怠於向被上訴人行使權利，伊自得代位大一統公司向被上訴
    人請求損害賠償等情。先位聲明：求為命被上訴人給付大一統公司新台幣一千萬
    元並加付法定遲延利息，由伊代為受領之判決。若認大一統公司對被上訴人之賠
    償請求權確已轉讓於伊，而不得以大一統公司名義為請求，伊依債權受讓人之身
    分，直接向被上訴人請求給付等情。備位聲明：求為命被上訴人給付新台幣一千
    萬元並加付法定遲延利息之判決（上訴人之先位聲明，業經判決敗訴確定；備位
    聲明部分，原審為上訴人敗訴之判決，上訴人僅就其中新台幣一百萬元本息部分
    提起上訴，其餘部分未據聲明不服）。
    被上訴人則以：上訴人已將系爭機器所有權移轉與大一統公司，大一統公司復將
    該機器出售予HEDD-ROZ公司，該機器屬該公司所有，上訴人自不得主張所有權被
    侵害之損害賠償請求權；大一統公司亦同意以該機器向加國銀行貸款，而HEDD-R
    OZ公司因經營不善，遭加國法院查封拍賣，並非伊行為所致，自不能令伊負該機
    器被拍賣之損害賠償責任云云，資為抗辯。
二、上訴人雖主張其與原審共同被告大一統公司間，就系爭機器名義上雖為買賣，實
    際係委託大一統公司出口至加拿大，為信託關係，因被上訴人違背大一統公司委
    任意旨，致系爭二部機器遭加國法院拍賣云云，然查法院於確定判決中，就訴訟
    標的以外當事人主張之重要爭點，本於當事人辯論之結果，已為判斷時，除有顯
    然違背法令之情形，或當事人已提出新訴訟資料，足以推翻原判斷之情形外，在
    同一當事人就與該重要爭點有關所提起之他訴訟，法院及當事人對該重要爭點之
    法律關係，皆不得任作相反之判斷或主張。本件上訴人於另案主張其係系爭二部
    機器之所有權人，而對被上訴人請求損害賠償，業經最高法院於八十四年八月十
    八日以八十四年度台上字第二一一八號判決認定：「系爭機器於七十九年十一月
    三十日出賣予大一統公司，有台北縣稅捐稽徵處八十二年十二月三日（八二）北
    縣稅聯字一九一八０號函可證。又據兩造所不爭執之投資意願書載明系爭機器由
    大一統公司負責發展，並由大一統公司與 ROZ PACIFICINC公司簽訂該意願書，
    且由大一統公司辦理系爭機器之出口，亦為兩造所不爭執」，並確定在案，此有
    該案判決書可稽（見原審卷第三十五頁），上訴人於本件訴訟中未提出足以推翻
    上開判斷之新訴訟資料，依上所述，上訴人已不得為相反之主張，是上訴人所主
    張其與大一統公司間就系爭機器為信託關係云云，自不足取。惟大一統公司業已
    將上開機器所有權及本於該所有權所生之權利轉讓與上訴人，有協議書可證（見
    原審卷外放證物原證三），則上訴人本於該受讓之權利為請求，應屬有據。
三、被上訴人雖辯稱，系爭機器已由大一統公司（HEDD）出口出賣與HEDD-ROZ公司即
    HRC，該機器已屬HRC公司所有，上訴人不得主張該機器所有權被侵害之損害賠償
    云云，並提出陳明仁（即陳明麟）於七十九年十二月六日致章知予之信函為證（
    見本院更二卷第三十三、三十四頁），但為上訴人所否認（見同上卷第二十四頁
    ），且大一統公司之負責人陳明義亦到場證稱：「大一統公司出口機器至加拿大
    ，再由被上訴人去接櫃收益，再重組機器，（送至）加拿人只是監管」（見同上
    卷第十四頁背面、第十五頁正面）等語，尚難據為證明系爭機器出口至加拿大時
    已出賣與HEDD-ROZ公司，是被上訴人所為上開之抗辯，自無足取。
四、上訴人另主張被上訴人逾越大一統公司之授權範圍，擅自將有關製造技術移轉予
    尚未成立之 HEDD ROZ 公司，並與章知予勾串偽造債權轉讓同意書，使章知予及
    訴外人 GEORGEW REIDY取得超過百分之五十之股權，而在股東會議中議決持該機
    器向加國銀行貸款。迨貸得款項後未幾，該公司即惡性倒閉，致系爭機器被加國
    法院拍賣，致生損害於大一統公司等語，雖為被上訴人所否認，惟查原審共同被
    告大一統公司與加拿大露氏（ROZ）公司簽訂投資意願書，預定在加國成立名為
    HEDD-ROZ公司，在性質上僅係預約，有投資意願書及其中譯本可證（見原審卷外
    放證物原證二），大一統公司或其指定之人尚未成為HEDD-ROZ公司之股東。大一
    統公司即派被上訴人至加拿大負責監管上開機器設備，曾要求被上訴人不能隨便
    開機生產等情，亦為被上訴人於另案審理中所自認，有本院八十三年度重上字第
    二十六號損害賠償事件準備程序筆錄可證（見本院更(一)卷九十四頁），顯見大一
    統公司在與ROZ公司簽訂本約，而成為 HEDD-ROZ公司股東之前，無意將其所有之
    系爭機器出售或供HEDD-ROZ公司使用，因此命被上訴人監管該機器，並禁止開機
    生產，被上訴人偽造陳明仁、陳明義、陳水清之簽名於債權轉讓同意書，致上開
    機器由債權轉換為股權，被上訴人自屬違背大一統公司之委任。雖被上訴人否認
    偽造陳明義等三人之簽名，惟該債權轉讓同意書上陳明義、陳明仁、陳水清被偽
    簽之簽名有幾個字母與被上訴人所簽之筆跡相似，已據鑑定人張維國於台灣花蓮
    地方法院檢察署八十一年度偵字第三二五五號偽造文書案件偵查中結證綦詳（見
    原審卷七五頁），並有鑑定報告書可證（見原審卷外放證物原證六）。且被上訴
    人確在該債權轉讓同意書上簽名，亦為被上訴人所是認，有被上訴人之答辯狀可
    證（見本院更(一)卷三十頁），被上訴人又係大一統公司派在加拿大唯一之人員，
    該債權轉讓同意書必由被上訴人經手，是陳明義等三人之簽名縱非被上訴人親自
    偽造，亦係由其授意他人所偽造。再者，被上訴人未經大一統公司授權，而於債
    權轉讓同意書上簽自己之姓名，同意將上開機器換算債權之總值，轉讓予HEDD-R
    OZ公司，再由該公司發給被上訴人及陳明義等三人股票，縱被上訴人未偽造陳明
    義等三人之簽名，亦屬違背大一統公司之委任。HEDD-ROZ公司取得上開機器為公
    司之資產，據以向銀行貸款，終因該公司經營不善，機器為加國法院拍賣，以償
    還貸款，致大一統公司損失上開機器，此項結果即因被上訴人違背委任所造成。
    苟被上訴人未擅自將機器讓與HEDD ROZ公司，供其向銀行貸款，亦無機器被拍賣
    ，造成大一統公司損失之結果，其間有相當因果關係。雖大一統公司之總經理即
    上訴人公司之法定代理人陳明仁曾於七十九年十二月初致訴外人章知予（即HEDD
    -ROZ公司之負責人）之信函內載明：「謹附HEDD（即大一統公司）的會計簽章資
    料BALANCESHEET及INCOME STATEMENT自一九八七至一九八九共六頁，請問這樣可
    以嗎（這是供您向銀行貸款用的）云云（見本院更(一)卷四十六頁），微論為證人
    陳明仁所否認為真正，縱認係屬真正，惟充其量僅可據為證明大一統公司曾與HE
    DD-ROZ公司討論向銀行貨款之事宜，再依據被上訴人致加國楓葉銀行之信函所載
    ：「關於陳先生（即指陳明義）抗議我們向貴銀行抵押借錢的事，我們沒有料到
    他竟然會直接寫信給您，因為他並不知道我們要向貴銀行借錢的細節，您也知道
    光憑第三號信用貸款計劃，貴銀行一定不肯借錢給我們，除非我們能提供抵押
    品作為擔保此外第一號信用貸款也緩不濟急。總之，陳家祇是小股東：我們不希
    望陳家的抗議會妨礙到我們向貴銀行借錢的計劃，而且我們一定會遵守公司與貴
    銀行簽訂的借款合約所規定的條款」等詞（見原審外放證物原證九），已足證明
    ，大一統公司與HEDD ROZ公司討論者係另一信用貸款計劃，大一統公司並未同意
    以系爭機器抵押向銀行貸款，是被上訴人所辯大一統公司同意以系爭機器貸款云
    云，為不足取。
五、綜上所述，被上訴人既違背大一統公司之委任，致大一統公司喪失系爭機器所有
    權，自應賠償大一統公司因此所受之損害，而大一統公司業已將該損害賠償請求
    據讓與上訴人，有該公司於八十三年十一月十日出具之證明書可據（見原審卷第
    八十頁），並由上訴人以聲明證據之書狀送達被上訴人以代通知（見原審卷第七
    十三頁），上訴人自得請求被上訴人賠償上開損害，又上訴人主張系爭機器被加
    國法院拍賣，賣得加幣四十八萬元（按當時幣值約合新台幣一千萬元），而被上
    訴人抗辯加國法院拍賣之標的，應係指拍賣HEDD-ROZ公司所有資產，並非單指
    系爭機器之拍賣價格，上訴人於另案亦自承賣掉是淘汰舊機器，益證系爭機器根
    本無加幣四十八萬元之價值，經查系爭機器成本為新台幣二千六百六十萬元，有
    被上訴人承認為真正之其所親自作成之明細表可據（見原審之外放證物原證一）
    ，被上訴人雖辯稱：伊係以加幣一百四十萬元分析，實際上不值此價格，系爭機
    器已使用五、六年應折舊，原證一計算出來連配件共值新台幣二千六百六十萬元
    （見本院上更(二)卷第二二七頁背面），但上訴人主張系爭機器折舊後，仍值新台
    幣一千八百萬零七百三十三元（見同上卷第二二九頁），是上訴人主張系爭機器
    價值應在新台幣一千萬元以上有據，被上訴人抗辯該機器僅有上訴人與大一統公
    司間買賣時所開立之發票所載之新台幣十五萬元，毫不足取，從而上訴人請求被
    上訴人給付其中之新台幣一百萬元及自起訴狀繕本送達翌日之八十四年十二月十
    五日起至清償日止，按年息百分之五計算之利息部分，自屬應予准許。原審就此
    部分所為上訴人敗訴之判決，尚有未洽。上訴論旨指摘原判決此部分不當，求予
    廢棄改判，為有理由。又本判決所命之給付，兩造既均陳明願供擔保，以代釋明
    ，聲請宣告假執行或免為假執行，經核均與規定相符，爰分別酌定相當之擔保金
    額，併予准許。
六、至兩造其餘之攻擊或防禦方法及未經援用證據，經本院斟酌後，認為均不足以影
    響本判決之結果，自無逐一詳予論駁之必要，併此敘明。
據上論結，本件上訴為有理由，依民事訴訟法第四百五十條、第七十八條、第四百六
十三條、第三百九十條第二項、第三百九十二條判決如主文。
中      華      民      國    八十九    年      一      月      四      日
                            臺灣高等法院民事第十三庭
                                審判長法  官  林  鄉  誠
                                      法  官  陳  駿  璧
                                      法  官  劉  清  景
右正本係照原本作成。
如不服本判決，應於收受送達後二十日內向本院提出上訴書狀，其未表明上訴理由者
，並應於提出上訴後二十日內向本院補提理由書狀（均須按他造當事人之人數附繕本
）。
中      華      民      國    八十九    年      一      月      七      日
                                      書記官  高  澄  純


司法院資訊處製作；財團法人民間司法改革基金會備份。
